【裁判字號】    95,上訴,1771
【裁判日期】    951213
【裁判案由】    殺人未遂
【裁判全文】
臺灣高等法院高雄分院刑事判決        95年度上訴字第1771號
上  訴  人
即  被  告  甲○○
選任辯護人  徐豐益  律師
上列上訴人因殺人未遂案件，不服臺灣高雄地方法院95年度訴字
第2055號中華民國95年8 月10日第一審判決（起訴案號：臺灣高
雄地方法院檢察署95年度偵字第10340 號），提起上訴，本院判
決如下：
    主  文
原判決撤銷。
甲○○殺人，未遂，處有期徒刑貳年捌月。
    事  實
一、甲○○與乙○○同為高雄市家畜肉類商業同業公會理事，因
    故而素有怨隙，雖經排解，惟甲○○仍不滿在心。民國（下
    同）95年2 月14日下午，在高雄市三民區○○○路560 號「
    高雄肉品市場」內，甲○○見乙○○正與林健國、陳國和等
    人在該市場內飲酒聊天，乃將包裝成1 把之10餘支豬刀敲打
    乙○○背部1 下，乙○○乃起身反抗而與甲○○爭吵，陳國
    和見狀，即搶下甲○○手上之刀器寄放於守衛室，甲○○隨
    即離開現場。嗣於同日下午6 時許，甲○○再度回到該市場
    內，見乙○○仍在該處與林健國、陳國和等人喝酒聊天，竟
    基於殺人之犯意，順手拿取該市場磨刀店內不詳姓名人所有
    之尖刀1 把，明知人體胸部、背部為重要臟器所處位置，倘
    以尖銳物體直接刺入，除將造成外部皮肉穿刺傷外，亦極可
    能同時傷及重要臟器，導致生理機能嚴重受損及大量內出血
    而死亡，仍以該尖刀先朝乙○○之身體要害右後側背部猛刺
    1 刀，乙○○隨即起身抗抵，甲○○見狀再朝乙○○之右胸
    猛刺1 刀，乙○○於反抗中，復遭甲○○所持之尖刀刺中右
    上臂，致使乙○○受有右上背刀傷1 處、右胸穿刺傷（約4
    公分寬、深及肺臟）併右側氣胸、血胸及右前臂穿刺傷（寬
    4 公分、深5 公分）之傷害。林健國等人見狀上前制止，甲
    ○○隨即逃逸離開現場，並將該支尖刀丟棄滅失。嗣林健國
    等人協助乙○○前往行政院國軍退除役官兵輔導委員會高雄
    榮民總醫院（下稱高雄榮民總醫院）就醫，緊急進行胸腔鏡
    引流手術等醫療處置，始倖免於難。甲○○並於檢警機關尚
    不知犯罪嫌疑人為何人情況下，主動至高雄市政府警察局新
    興分局中正三路派出所自首，並表示願接受裁判。
二、案經乙○○訴由高雄市政府警察局三民第二分局移送臺灣高
    雄地方法院檢察署檢察官偵查起訴。
    理  由
壹、程序方面
    按被告以外之人於審判外之言詞或書面陳述，除法律有規定
    者外，不得作為證據；又被告以外之人於審判外之陳述，雖
    不符刑事訴訟法第159 條之1 至第159 條之4 之規定，而經
    當事人於審判程序同意作為證據，法院審酌該言詞陳述或書
    面陳述作成時之情況，認為適當者，亦得為證據；另當事人
    、代理人或辯護人於法院調查證據時，知有第159 條第1 項
    不得為證據之情形，而未於言詞辯論終結前聲明異議者，視
    為有前項之同意，刑事訴訟法第159 條第1 項、第159 條之
    5 分別定有明文。本件檢察官、辯護人及被告於本院準備程
    序時，就原審判決所引用各項證據（含傳聞證據、非傳聞證
    據及符合法定傳聞法則例外之證據）之證據能力均明示同意
    有證據能力（見本院卷第26頁），且於本院言詞辯論終結前
    ，檢察官、辯護人及被告對於卷附具有傳聞證據性質之證據
    ，既均已知其情，均未聲明異議，本院認該具有傳聞證據性
    質之證據，並無任何違法取證之不適當情形，以之作為證據
    使用係屬適當，自得採為認定被告犯罪事實之證據。
貳、實體方面
一、訊據上訴人即被告甲○○（下稱被告）對其於上揭時、地與
    乙○○發生衝突，並持刀刺傷乙○○之事實供承不諱，惟矢
    口否認有何殺人未遂犯行，辯稱：當天伊與乙○○打招呼，
    乙○○不理伊並拿椅子打伊，伊才生氣去拿了1 支刀子，正
    面朝乙○○背部刺下，乙○○、林健國及陳國和等人則一起
    拿塑膠椅子打伊，導致伊跌倒在地，而當時伊手上還拿著刀
    ，是乙○○過來要繼續打伊時，自己去刺到刀子，才受右胸
    穿刺傷併右側氣胸及血胸等傷害，伊並沒有殺人之故意云云
    。
二、經查：
  (一)被害人乙○○於95年2 月14日18時許，在高雄市三民區○○
    ○路560 號「高雄肉品市場」，遭被告持刀刺入背部、胸部
    等部位，致乙○○受有右上背刀傷1 處、右胸穿刺傷併右側
    氣胸、血胸及右前臂穿刺傷之傷害等情，業經證人乙○○於
    警詢時證稱：當時我坐在那裡與林健國喝酒聊天，甲○○突
    然拿整把刀（約10餘支肉刀）用報紙包著擲向我後頸部，並
    向我說「你很跩」；甲○○持一利器先從我右後背刺1 刀後
    ，再刺向我右胸，我起身反抗右手舉起，又被刺中右前臂等
    語（見警卷第10、11頁）；其於檢察官偵查中證稱：「當天
    甲○○持刀突然間往我背後刺，刺到我右後背，我站起來之
    後，甲○○又朝我右胸部刺，也有刺到我右前臂」等語（見
    偵卷第35頁）；其於原審審理時證稱：「（請陳述案發當時
    的情形？）當天下午6 時，我與陳國和在該處喝酒，被告一
    過來就從持刀我右後背刺我1 刀，並且揚言說要給我死，然
    後我有反抗，他就從我的右前胸又刺1 刀，另外在我的右上
    臂，因為我有反抗，在反抗拉扯的過程中，我的右上臂也有
    被刀劃到，被告真正刺我是2 刀」、「（被告是否從正面刺
    你的右胸？）是，因為我有反抗，所以我們兩個有面對面，
    他就持刀正面朝我的右胸刺下去，我因而倒地」、「（右胸
    的那1 刀是被告主動刺向你右胸，還是你跟他反抗當中你去
    劃到刀子？）是被告刺我的，當時各自有兩方的人將我們拉
    開，但是被告還是持刀刺我的右胸，我可以很肯定的確認右
    後背及右前胸是被告蓄意持刀刺我的」等語甚詳（見原審卷
    第39、40頁、43頁）。而被害人因被告於上揭時地持刀刺殺
    ，而受有上揭傷害，業經原審審理時勘驗明確，亦有被害人
    傷勢照片4 張附卷可憑（其中2 張顯示被害人右上背有刀傷
    1 處，均見原審卷第61頁），並有被害人之診斷證明書及病
    歷資料在卷可查（見偵卷第16頁、第40至50頁）。被告確有
    持刀刺傷被害人乙○○之事實，堪以認定。
  (二)證人林健國於檢察官偵查時證稱：「‧‧‧我看到甲○○突
    然間走出來，他手上好像有拿刀子‧‧‧他持刀往乙○○的
    後背部刺‧‧‧」、「‧‧‧但是我看到甲○○與乙○○還
    未打起來時，甲○○走出來時就先拿刀刺乙○○，並非他們
    互毆之後，甲○○才從地上撿刀子刺乙○○」等語（見偵卷
    第34頁）；證人陳國和於原審審理證稱：「當天下午我與被
    害人在該處喝酒，被告就在旁邊磨刀，並且拿刀子丟被害人
    ，後來我把他們2 人勸開，並叫被告離開，過了沒有多久，
    被告又回來，持刀從被害人的背部刺下去，我問被告說我不
    是叫你回去，你為什麼又回來刺被害人，被害人就與被告拉
    扯，當時被告的手上還有拿刀，我就與其他人去把雙方拉開
    ‧‧‧」等語（見原審卷第47頁）；其於本院審理時證稱：
    「（你在原審作證說『後來刀子丟被害人』，是什麼意思？
    ）那天被告磨完刀要回去，被害人剛好坐在旁邊喝酒，被告
    就用已經報紙包好的整包刀子往被害人的背部敲一下，被害
    人就起身與被告吵架，我就過去把被告的刀子整把搶下來，
    拿到守衛室，被告不是用丟的」、「（你在原審說被告拿刀
    子從被害人背部刺下，刺下的情形？）被害人坐在椅子上喝
    酒，被告從外面進來，被告拿刀與被害人正面對正面，從被
    害人背部刺一刀，被告站著，所以是由上往下。算第二次的
    衝突」等語（見本院卷第45頁）。準此，足見本件確係因被
    告先持1 束紙包之刀子敲打被害人背部而生，且於被害人全
    無防備下，被告即持尖刀刺傷被害人乙○○無訛。被告所辯
    ：係乙○○先持塑膠椅子砸伊，伊才持刀從正面刺向乙○○
    背部云云，顯非實情，不足採信。
  (三)證人陳國和於原審審理時證稱：案發當時，被告與乙○○有
    發生拉扯，然渠等並未因拉扯而倒地等語（見原審卷第47頁
    ）；證人林健國於原審審理時證稱：「‧‧‧我看到被告持
    刀走過來，並朝乙○○的後背刺1 刀，乙○○就起來反抗‧
    ‧‧」、「‧‧‧至於反抗當中是否有受其他刀傷我就不清
    楚，但是我看到他全身都是血，所以我想他應該還有受其他
    的刀傷」、「（被告後來為何停手？）當時乙○○已經倒地
    了‧‧‧」、「倒地之後乙○○就沒有意識了，但是被告刺
    乙○○第1 刀時，乙○○還有意識‧‧‧」等語（見原審卷
    第44、45頁）。衡諸證人陳國和、林健國與被告並無仇恨，
    其更無甘冒偽證之風險，無端誣陷被告，是其等之證言自有
    可信性。是被告辯稱：當時伊跌倒在地，乙○○欲撲下攻擊
    伊臉部時，被伊手中之招牌刀刺中胸部云云，顯係卸責之詞
    。再者，乙○○於95年2 月14日至高雄榮民總醫院急診就醫
    時，主訴為右胸後側及右上臂穿刺傷併發低血壓的情形，傷
    勢確有生命危險，其後接受右側胸腔鏡手術後發現右肺實質
    部分有受穿刺傷之情形，此有高雄榮民總醫院95年4 月24日
    高總管字第0950004301號函及所附病歷資料查詢函覆表等資
    料可按（見偵卷第40至50頁），堪認案發當時乙○○所受傷
    勢嚴重而有生命危險，是被告辯稱：伊僅係為嚇乙○○始持
    刀刺他，伊沒有殺人犯意云云，要難採信。
  (四)按殺人罪與傷害罪之區別，乃以加害人有無殺意為斷，是法
    院應審酌加害人之行為動機、手段、行為人對其行為客觀上
    足以造成死亡之結果，其主觀上確信之程度如何，是否預見
    其發生而不違反其本意，及其他情況證據等綜合判斷，要不
    以兇器種類及傷痕之多少為絕對標準，亦不能因與被害人素
    不相識，原無宿怨，事出突然，即認為無殺人之故意。又下
    手之情形如何，於審究犯意方面，為重要參考資料，故認定
    被告是否有殺人犯意，自應審酌當時情況，視其下手之輕重
    、加害之部位等，以為判斷之準據（最高法院90年度台上字
    第1808號、89年度台上字第1210號判決意旨參照）。本件被
    告雖以其無殺人犯意云云置辯，然證人乙○○於原審審理中
    結證稱：當天下午6 時，伊與陳國和在案發地點喝酒，被告
    一過來就持刀從伊右後背刺1 刀，並且揚言說要給伊死，伊
    反抗後，被告又朝伊右前胸刺1 刀等語（見原審第39頁），
    顯見被告手持尖刀刺傷乙○○之初，渠等2 人並未有任何肢
    體扭打、爭鬥之情形。被告於被害人乙○○全無防備下，逕
    持尖刀直接刺入被害人右上背部1 刀後，於被害人起身反抗
    時，又接續刺擊乙○○胸部等人體重要部位，而人體背部及
    胸部為重要臟器所處位置，倘以尖銳物體直接刺入，除造成
    外部皮肉穿刺傷外，亦極可能同時傷及重要臟器，導致生理
    機能嚴重受損及大量內出血而死亡，此乃眾所周知之事實。
    本件被告於行為之際已年屆67歲，學歷為國小畢業、亦無任
    何智能或精神障礙之情事，是其主觀上對於尖刀刺入乙○○
    之胸部、背部將可能導致其死亡結果一節，自難推諉不知。
    再依被告於原審審理時自承：伊持以刺傷乙○○之刀子是類
    似照片上所示之刀子（見原審卷第51頁）。觀之卷附刀械照
    片（見偵卷第18頁），該刀械之刀刃銳利，倘持之刺入人體
    ，勢將同時造成體內臟器受損而大量出血之情事，佐以依上
    開診斷證明書、榮民總醫院病歷資料查詢函覆表之記載，乙
    ○○之右胸穿刺傷寬約4 公分、深5 公分，且右肺實質部分
    受有穿刺傷，傷勢確有生命危險等情，顯見被告持刀刺擊乙
    ○○時用力甚猛，足認其下手之時甚具殺意。復參以乙○○
    上揭所述，被告逕持尖刀分別刺其右後背部及右胸，且接連
    刺中2 刀等語觀之，本件被告於著手實施上揭行為之際，業
    已明知其攻擊之方式、部位及所用工具等足以造成使他人喪
    失生命之結果，猶仍手持尖刀接續刺入乙○○右後背部及胸
    部，共計2 刀，致其受有上開嚴重之傷勢，嗣經即時送醫救
    治始未發生死亡之結果，從而被告主觀上顯有戕害他人生命
    故意之情，至為明確。至被告見乙○○倒地後，並未繼續追
    殺乙○○一節，實係因當時被告已經人拉開之故，業據證人
    林健國、陳國和分別於原審審理時證稱：「當時乙○○已經
    倒地了，陳國和及其他人也把被告及被害人雙方拉開，所以
    被告才沒有繼續刺被害人」、「（被害人倒地，被告是否有
    繼續持刀要刺被害人的動作？）當時現場有很多人在阻擋被
    告，他想殺也沒機會‧‧‧」等語明確（見原審卷第45、47
    、48頁）。是被告於被害人乙○○遭刺殺倒地後，被告未再
    持續刺殺，係因受人阻擋之故，尚不得執為認定被告無殺人
    犯意之依據，被告上揭所辯各節，俱屬臨訟卸責之詞，委無
    足採。
  (五)被告於刺殺乙○○後，於當日20時許，即至高雄市政府警察
    局新興分局中正三路派出所報案稱；伊有持刀刺傷乙○○等
    語（見高雄市政府警察局新興分局中正三路派出所受理各類
    案件紀錄表，見原審卷第29頁）。觀之高雄市政府警察局三
    民第二分局鼎山所受理各類案件紀錄表之記載（見原審卷第
    30頁），該分局勤務中心於95年2 月14日18時許，接獲通報
    ，然當時報案內容僅係「打架」，並未記載犯罪嫌疑人為何
    人。此外，依原審95年7 月27日刑案電話查詢登記表及高雄
    市政府警察局新興分局中正三路派出所員警陳東琪職務報告
    （見原審卷第34-1頁、第64至68頁），高雄市政府警察局三
    民第二分局鼎山派出所員警接獲勤務指揮中心通報，派巡邏
    員警盧志宏前往現場處理時，並不知犯罪嫌疑人為何人，直
    至案發當日21時許，員警盧志宏至高雄榮民總醫院製作筆錄
    時，始知悉甲○○係犯罪嫌疑人，而當時高雄市政府警察局
    新興分局中正三路派出所已向高雄市政府警察局三民第二分
    局勤務中心及鼎山派出所查詢該轄區是否有發生兇殺案時，
    亦即高雄市政府警察局三民第二分局鼎山派出所在高雄市政
    府警察局新興分局中正三路派出所通知前並未接獲涉案人車
    之通報，足見被告於犯罪後，雖有不詳之人士打電話報警，
    然當時僅知案發地點有發生打架，惟於有偵查犯罪權限之公
    務員尚不知嫌疑人係何人前，被告已主動至高雄市政府警察
    局新興分局中正三路派出所申告犯罪事實，並願接受裁判無
    訛。
  (六)綜上所述，被告確有持尖刀刺殺被害人乙○○，且意在殺害
    乙○○，並非僅在傷害乙○○身體而已至明，其上開所辯無
    殺人犯意云云，係屬事後卸責之詞，不足採信。本件事證明
    確，被告殺人未遂犯行至堪認定，自應依法論科。
三、核被告所為，係犯刑法第271 條第2 項、第1 項殺人未遂罪
    。被告雖著手於殺人行為之實施，惟並未發生侵害他人生命
    法益之結果，為未遂犯，應依修正前刑法第26條前段規定，
    按既遂犯之刑度減輕其刑（本件係普通未遂，並非不能未遂
    ，不論修正前之刑法第26條前段，或修正後之刑法第25條第
    2 項規定，均屬未遂犯，對被告而言並無有利或不利之情形
    ，自不生新舊法比較之問題，應逕依修正前之刑法第26條前
    段減輕其刑；又修正前刑法第64條第2 項所定之「死刑減輕
    者，為無期徒刑或15年以下12年以上有期徒刑」、第65條第
    2 項所定之「無期徒刑減輕者，為7 年以上有期徒刑」之規
    定，較修正後之「死刑減輕者，為無期徒刑」、「無期徒刑
    減輕者，為20年以下15年以上有期徒刑」為輕，自應適用有
    利於被告之修正前刑法第64條第2 項、第65條第2 項規定）
    。再被告於犯罪後，在未被有偵查犯罪職權之公務員發覺前
    ，主動向前往高雄市政府警察局新興分局中正三路派出所員
    警自首犯罪，並接受裁判，業如上述，應依修正前刑法第62
    條前段減輕其刑（修正前刑法第62條係規定：「對於未發覺
    之罪自首而接受裁判者，減輕其刑。但有特別規定者，依其
    規定」，惟95年7 月1 日修正公布施行之刑法第62條則規定
    ：「對於未發覺之罪自首而接受裁判者，『得』減輕其刑。
    但有特別規定者，依其規定」，比較修正前後有關自首之規
    定，修正後之規定，並未較有利於被告，則應依刑法第2 條
    第1 項前段，適用修正前刑法第62條前段之規定減輕其刑。
    ），並依法遞減之。
四、原審認被告罪證明確，予以論罪科刑，固非無見；惟被告持
    以刺殺被害人乙○○之尖刀，並非被告所有之招牌刀，而係
    其臨時取自旁邊磨刀店之尖刀，已據被告自第2 次警詢時起
    至歷次偵審中供明在卷，原審認被告係持己有之招牌刀刺殺
    被害人，尚有未洽。被告上訴意旨否認有殺人未遂犯行，而
    指摘原判決不當，雖無理由，惟原判決既有上開可議之處，
    仍屬無可維持，本院自應將原判決予以撤銷改判。審酌被告
    僅因細故與乙○○發生口角，即任意持刀刺殺乙○○，造成
    乙○○受有危及生命之傷害，其暴力傾向實屬不智與不當，
    犯罪後仍飾詞否認，避重就輕，難認有悔改真意，惟念其前
    並無犯罪前科，有臺灣高等法院被告前案紀錄表可按，且於
    本院審理時業與被害人乙○○達成民事和解，由被告當庭給
    付和解金40萬元完畢，被害人乙○○並表示不願追究等語（
    見本院卷第31頁），復有原審法院95年度訴字第3284號和解
    筆錄1 份可憑（見本院卷第54頁），被害人已受實質賠償等
    一切情狀，爰量處如主文第2 項所示之刑。至被告供本件犯
    罪所用之尖刀1 支，既未據扣案，復非被告所有，本院自不
    得宣告沒收，附此敘明。
據上論結，應依刑事訴訟法第369 條第1 項前段、第364 條、第
299 條第1 項前段，刑法第2 條第1 項前段、第271 條第2 項、
第1 項、修正前刑法第26條前段、第62條前段，判決如主文。
本案經檢察官修許月雲到庭執行職務。
中    華    民    國    95    年    12    月    13    日
                  刑事第四庭    審判長法官  蕭權閔
                                      法官  陳吉雄
                                      法官  林水城
以上正本證明與原本無異。
如不服本判決應於收受本判決後10日內向本院提出上訴書狀，其
未敘述上訴理由者，並得於提起上訴後10日內向本院補提理由書
狀（均須按他造當事人之人數附繕本）「切勿逕送上級法院」。
中    華    民    國    95    年    12    月    13    日
                                    書記官  吳新貞
附錄本件判決論罪科刑法條：
中華民國刑法第271條
殺人者，處死刑、無期徒刑或 10 年以上有期徒刑。
前項之未遂犯罰之。
預備犯第 1 項之罪者，處 2 年以下有期徒刑。


司法院資訊處製作；財團法人民間司法改革基金會備份。
